---
title: "Preparación de datos"
date: "`r format(Sys.time(), '%A %d %B %Y %X')`"
output: 
  html_document: 
    toc: yes
    toc_float:
      collapsed: yes
      smooth_scroll: no
      number_sections: yes
    code_folding: show  
    number_sections: yes
editor_options: 
  chunk_output_type: console
---

# Setup

```{r setup}
knitr::opts_chunk$set(warning = FALSE, 
                      message = FALSE, 
                      echo = TRUE 
                      )
options(scipen=9999) # desactivar notacion cientifica
remove(list = ls()) #limpieza del entorno de trabajo
```

```{css, echo=FALSE}
# /* expandir el espacio del documento*/
body .main-container {
      max-width: 1600px !important;
      width: 1600px !important;
    }
#/* expandir width de la TOC*/
div.tocify {
    width: 22% !important;
    max-width: 331px !important;
    max-height: 102% !important;
}
```

## Librerías

```{r}
if (!require("pacman")) install.packages("pacman") # instalar pacman
                            # cargar librerias
pacman::p_load(dplyr,       # Manipulacion de datos 
               car,         # recodificar variables
               sjlabelled,  # etiquetado de variables
               sjmisc,      # descriptivos y frecuencias
               sjPlot,      # tablas, plots y descriptivos
               summarytools,# resumen de dataframe
               panelr,      # datos panel 
               stringr,     # manejo de vector de caracteres
               survey,      # diseno muestral complejo
               ggrepel,     # etiquetas en ggplo2
               tidyverse    # ggplot2 + librerias complementarias
               )
```

## Datos

Para este ejemplo se va utilizar una base de datos longitudinal de ELSOC para las olas 2016, 2017, 2018 y 2019. Emplearemos un enlace directo para descargar la base de datos desde dataverse:

```{r}
load(url("https://dataverse.harvard.edu/api/access/datafile/4606527"))
```

### Selección de variables

```{r}
elsoc_wide <- 
  elsoc_wide_2016_2019 %>%  #filtrar atrición entre 2016-19 y casos c/inconsistencias mayores
  dplyr::filter(tipo_atricion==1 & tipo_caso !=2) %>% 
  dplyr::select(
    idencuesta, #identificador individual
    ponderador01_w01,ponderador01_w02,ponderador01_w03,ponderador01_w04, #ponderador población
    ponderador02_w01,ponderador02_w02,ponderador02_w03,ponderador02_w04, #ponderador sexo
    m0_sexo_w01,m0_sexo_w02,m0_sexo_w03,m0_sexo_w04, #sexo
    m0_edad_w01,m0_edad_w02,m0_edad_w03,m0_edad_w04, #edad
    m01_w01,m01_w02,m01_w03,m01_w04,                 #nivel de educación
    d01_01_w01,d01_01_w02,d01_01_w03,d01_01_w04      #estatus social subjetivo
  )
```

## Transformar base de datos de wide a long

Antes de trasformar la base de datos de wide a long, se debe tener claro el nombre de la etiqueta de periodo asociada a cada variable. En este caso, como se indicó, dicha etiqueta es el sufijo "_w0", habiendo cuatro casos asociados a cada ola: "_w01", "_w02", "_w03" y "_w04". Estos corresponden al años 2016, 2017, 2018 y 2019, respectivamente. Teniendo esta información clara se puede completar los argumentos de la función `long_panel` del paquete `panelr`. Para mayor información del uso de `long_panel` visitar el [link](https://rdrr.io/cran/panelr/man/long_panel.html).

```{r Transformar bbdd de wide a long}
elsoc_long <- 
  panelr::long_panel(
    data = elsoc_wide,#base de datos formato wide
    prefix = "_w0",   #caracteres antes de la etiqueta de cada ola
    begin = 1,       #etiqueta de la primera ola
    end = 4,         #etiqueta de la última ola
    label_location = "end", #indica donde se localiza la etiqueta asociada a la ola
    id = "idencuesta", #indica identificador individual
    wave = "ola")     #nombre que tomará la variable que indica periodo. 
```

Finalmente, filtramos la base de datos long de casos perdidos.

```{r Recode de casos perdidos en NA}
elsoc_long[elsoc_long==-999 | elsoc_long==-888] <- NA #recodificar No sabe y No responde en NA
sum(is.na(elsoc_long)) #indica cantidad de NA
elsoc_long <- na.omit(elsoc_long) #filtrar NA de la BBDD
sum(is.na(elsoc_long)) #indica cantidad de NA
```

# Preparación

En esta sección se realizará la preparación de datos. Se sugiere seguir los siguientes pasos para cada variable:

| Paso                      | Función                         |
|---------------------------|---------------------------------|
| 1. Descriptivo inicial    | sjmisc::frq() o sjmisc::descr() |
| 2. Recodificación         | car::recode()                   |
| 3. Etiquetado de valores  | sjlabelled::set_labels()        |
| 4. Etiquetado de variable | sjlabelled::set_label()         |
| 5. Descriptivo final      | sjmisc::frq o sjmisc::descr()   |

## Variables 

### Ola de medición

```{r}
sjmisc::frq(elsoc_long$ola)
elsoc_long$ola <- factor(elsoc_long$ola,labels = c('2016', '2017', '2018', '2019'),ordered = T)
elsoc_long$ola <- sjlabelled::set_label(elsoc_long$ola, label = c("Ola de Medición"))
sjmisc::frq(elsoc_long$ola)
```

### Edad

```{r}
#Recode variable "m0_edad" / rename "edad"
sjmisc::descr(elsoc_long$m0_edad)
elsoc_long$edad <- factor(car::recode(elsoc_long$m0_edad, "18:29=1;30:49=2;50:64=3;65:150=4"),
                           labels = c('18-29', '30-49', '50-64', '65 o más'))
elsoc_long$edad <- sjlabelled::set_label(elsoc_long$edad, label = c("Edad en Tramos")) 
sjmisc::frq(elsoc_long$edad)
```
### Sexo

```{r}
#Recode variable "m0_sexo" / rename "sexo".
sjmisc::frq(elsoc_long$m0_sexo)
elsoc_long$sexo <- factor(elsoc_long$m0_sexo,labels = c('Hombre', 'Mujer'))
elsoc_long$sexo <- sjlabelled::set_label(elsoc_long$sexo, label = c("Tipo de sexo"))
sjmisc::frq(elsoc_long$sexo)
```

### Nivel educacional

```{r}
#Recode variable "m01" nivel educacional / rename "educacion"
sjmisc::frq(elsoc_long$m01)
elsoc_long$educacion <- car::recode(elsoc_long$m01,"c(1,2,3)=1;c(4,5)=2;c(6,7)=3;c(8,9,10)=4")
elsoc_long$educacion <- factor(elsoc_long$educacion,labels = c("Basica","Media","Tecnica","Universitaria"))
elsoc_long$educacion <- sjlabelled::set_label(elsoc_long$educacion, label = c("Nivel Educacional"))
sjmisc::frq(elsoc_long$educacion)
```

### Estatus subjetivo

**Categórica**

```{r}
#Variable "d01_01" estatus social subjetivo / rename "estatus".
sjmisc::frq(elsoc_long$d01_01)
elsoc_long$estatus <- elsoc_long$d01_01
elsoc_long$estatus <- car::recode(elsoc_long$estatus,"c(0,1,2)=1;c(3,4)=2;c(5,6)=3;c(7,8)=4;c(9,10,11)=5") 
elsoc_long$estatus <- factor(elsoc_long$estatus,levels = 1:5,c("Bajo","Medio bajo","Medio","Medio alto","Alto"))
elsoc_long$estatus <- sjlabelled::set_label(elsoc_long$estatus, label = c("Estatus Social Subjetivo")) 
sjmisc::frq(elsoc_long$estatus)
```

**Numérica**

```{r}
#Variable "d01_01" estatus social subjetivo / rename "estatus".
sjmisc::frq(elsoc_long$d01_01)
elsoc_long$ess <- elsoc_long$d01_01
elsoc_long$ess <- remove_labels(elsoc_long$ess,labels = c(1,2))
elsoc_long$ess <- sjlabelled::set_label(elsoc_long$ess, label = c("Estatus Social Subjetivo (c)")) 
sjmisc::frq(elsoc_long$ess)
```

# Seleccionar variables

```{r}
df_final<- 
  elsoc_long %>%
  dplyr::select(ola,
                edad,
                sexo,
                educacion,
                estatus,
                ess)
```

# Resumen 

```{r,results='asis', echo=FALSE}
sjPlot::view_df(df_final)
```

# Guardar datos

```{r}
save(df_final,file = "../input/data/proc/df_final.Rdata")
```



